【裁判字號】    99,易,1125
【裁判日期】    990831
【裁判案由】    妨害自由
【裁判全文】
臺灣臺南地方法院刑事判決              99年度易字第1125號
公  訴  人  臺灣臺南地方法院檢察署檢察官
被      告  乙○○
上列被告因妨害自由案件，經檢察官聲請簡易判決處刑（99年度
偵字第1565號），本院認不宜以簡易判決處刑，改依通常程序審
理，判決如下：
    主  文
乙○○無罪。
    理  由
壹、公訴意旨略以：被告乙○○於民國98年10月30日20時45分許
    ，與證人林承崑共同前往告訴人甲○○位於臺南縣仁德鄉○
    ○○街之住處，欲與告訴人協調證人林承崑與告訴人間之債
    務糾紛，然因告訴人甲○○拒絕出面，並報警前來處理，迨
    員警到場處理時，告訴人即持手機自行蒐證錄影，被告遂基
    於以強暴妨害人行使權利之犯意，搶下告訴人手中之手機，
    並將手機交予現場處理之員警，因認被告涉犯刑法第304 條
    第1 項之強制罪等語。
貳、按犯罪事實應依證據認定之，無證據不得認定犯罪事實；又
    不能證明被告犯罪者，應諭知無罪之判決，刑事訴訟法第15
    4 條第2 項、第301 條第1 項分別定有明文。次按認定不利
    於被告之事實，須依積極證據，茍積極證據不足為不利被告
    事實之認定，即應為有利於被告之認定，更不必有何有利之
    證據；事實之認定，應憑證據，如未能發現相當證據，或證
    據不足以證明，自不能以推測或擬制之方法，以為裁判之基
    礎；且認定犯罪事實所憑之證據，雖不以直接證據為限，間
    接證據亦包括在內，然而無論直接證據或間接證據，其為訴
    訟上之證明，須於通常一般之人均不致有所懷疑，而得確信
    其為真實之程度者，始得據為有罪之認定，倘其證明尚未達
    到此一程度，而有合理之懷疑存在而無從使事實審法院得有
    罪之確信時，即應為諭知被告無罪之判決；又檢察官對於起
    訴之犯罪事實，仍應負提出證據及說服之實質舉證責任，倘
    其所提出之證據，不足為被告有罪之積極證明，或其指出證
    明之方法，無從說服法院以形成被告有罪之心證，基於無罪
    推定之原則，自應為被告無罪判決之諭知；告訴人之告訴，
    係以使被告受刑事訴追為目的，是其陳述是否與事實相符，
    仍應調查其他證據以資審認，倘其陳述尚有瑕疵，而在此瑕
    疵未究明前，即不得遽採為論罪科刑之根據，最高法院30年
    上字第816 號、40年台上字第86號、52年台上字第1300號、
    61年台上字第3099號、76年台上字第4986號、92年台上字第
    128 號判例可資參照。
、公訴人認被告涉有刑法第304 條第1 項之強制罪犯行，無非
    係以：(一)、被告於警、偵訊之供述。(二)、告訴人於警、偵訊
    之證述。(三)、警員陳信宏之職務報告等證據資料，為其主要
    論據。惟訊據被告固坦承有奪下告訴人手機之事實，惟堅決
    否認有何妨害他人行使權利之強制罪犯行，辯稱：伊認為告
    訴人沒有權利持手機對伊拍照蒐證，且伊有向告訴人及警察
    表明不讓告訴人拍照，但告訴人不聽仍持續持手機對伊拍照
    ，伊才會動手搶告訴人之手機，且伊搶下手機後立即交給警
    察處理，伊並無妨害他人行使權利之意思等語。經查：
一、程序方面：
    按現行刑事訴訟法為保障被告之反對詰問權，排除具有虛偽
    危險性之傳聞證據，以求實體真實之發見，於該法第159 條
    第1 項明定被告以外之人於審判外之言詞或書面陳述，除法
    律有規定者外，不得作為證據。而刑事訴訟法第159 條之1
    至159 條之4 為傳聞法則之例外規定，被告以外之人於審判
    外之陳述，雖不符前4 條之規定，但經當事人於審判程序同
    意作為證據，法院審酌該言詞陳述或書面陳述作成時之情況
    ，認為適當者，亦得為證據；當事人、代理人或辯護人於法
    院調查證據時，知有第159 條第1 項不得為證據之情形，而
    未於言詞辯論終結前聲明異議者，視為有前項之同意，刑事
    訴訟法第159 條之5 定有明文。查本判決所引用之供述證據
    ，業據檢察官及被告於準備程序時均不爭執證據能力，迄至
    言詞辯論終結前，亦未主張有刑事訴訟法第159 條第1 項不
    得為證據之情形，本院審酌該等證據作成時之情狀，並無違
    法或不當等情形，認為以之作為本案之證據亦屬適當，依上
    開規定，自具有證據能力。另其餘非供述證據亦均經法定程
    序取得，無不得為證據之情形，自均有證據能力。
二、實體方面：
(一)、按行為雖適合於犯罪構成要件之規定，但如無實質之違法性
    時，仍難成立犯罪，行為人擅用他人之空白信紙1 張，雖其
    行為適合刑法第335 條第1 項之侵占罪構成要件，但該信紙
    1 張所值無幾，其侵害之法益及行為均極輕微，在一般社會
    倫理觀念上尚難認有科以刑罰之必要。且此項行為，不予追
    訴處罰，亦不違反社會共同生活之法律秩序，自得視為無實
    質之違法性，而不應繩之以法，此有最高法院74年台上字第
    4225號判例可參。所謂實質違法性，應就刑法規範整體法律
    價值體系上觀察，符合構成要件之行為，究竟是否具社會相
    當性，即行為是否為達到正當目的之適當手段，或行為對社
    會之有益性遠超過社會損害性等等以為衡量。同時此等實質
    違法性，亦應體認刑法之法律效果，乃係所有法律規範中最
    嚴厲而具痛苦性、強制性、殺傷性之法律手段，因此以刑罰
    作為規範社會生活共同秩序之時，應符合刑法最後手段原則
    。而按強制罪性質上係屬開放性構成要件，於強制罪之構成
    適用上，乃設有違法性判斷之補充規定，俾對於範圍廣泛之
    強制行為，為必要之限制（如德國刑法第240 條尚設第2 項
    ：「若暴力之運用或惡害之脅迫與其所欲達到之目的相較之
    下，得視為可非難者，則其行為係違法」；我國學者亦認強
    制罪之成立應經上開違法性判斷，參閱林山田，刑法各罪論
    （上），頁174 ；陳志龍，開放性構成要件理論，臺大法學
    論叢第21卷第1 期，頁141 ）。換言之，即在強制罪之規定
    上必須設置特有之阻卻違法事由，使將具有強制罪構成要件
    該當性之行為，再探討「手段與目的之間的違法關連」，判
    定行為是否具有違法性，如不具違法性，即排除強制罪之成
    立。而關於違法性判斷，應就強暴、脅迫之手段與強制目的
    兩者之關係判斷，如經評價係法律上可非難，即社會倫理價
    值判斷上可責難，才認具違法性。即只有超過社會可期待性
    、社會相當性的範圍，才會具有刑事違法或者不法可言，避
    免個人在社會日常生活動輒得咎。因此，如依行為人之目的
    與手段關係，認行為人之強制行為只造成輕微之影響，則此
    種強制行為仍不具社會倫理之可非難性，即不得逕以強制罪
    相繩。
(二)、查本件被告前往告訴人甲○○位於臺南縣仁德鄉○○○街住
    處，欲協調告訴人與證人林承崑間之債務糾紛，因告訴人拒
    絕出面協調，並報警前來處理，迨警員到場處理時，告訴人
    始現身並持手機對被告蒐證錄影，惟遭被告制止並奪下交給
    現場處理之警員等情，業據被告於警詢、偵查中及本院審理
    時供承不諱（見警卷第1 至2 、14至15頁、偵卷第7 頁），
    並經證人即告訴人甲○○、目擊證人林承崑等人於警詢、偵
    查中證述明確（見警卷第3 至11頁、偵卷第8 至9 頁），並
    有前往處理之警員陳信宏出具之職務報告1 份及現場照片9
    幀等在卷可證（見警卷第17、27至31頁），足見被告於上述
    時、地，確有以強暴行為奪下告訴人正用以錄影蒐證之手機
    之事實，固堪認定。
(三)、然本件被告於案發當時，雖曾至告訴人住處欲協調告訴人與
    證人林承崑間之債務糾紛，然因告訴人並未現身且報警處理
    ，被告乃與證人林承崑至附近之檳榔攤喝飲料，迨警方據報
    前往後發現無任何人在現場，乃請告訴人自住處出來說明原
    委，是時，被告見警方到達現場，亦主動上前向警方說明，
    而告訴人見被告到達現場向警方說明時，即持手機對著被告
    與證人林承崑錄影，待被告向警方說明完畢後，被告突然發
    現告訴人拿手機對其錄影，立即向告訴人說「你現在拿手機
    在做什麼，是不是在對我攝影」，惟告訴人不予理會，繼續
    對被告攝影，被告見狀甚為氣憤地說「你是在對我攝影做什
    麼，我不要讓你攝影」，嗣被告見告訴人猶持續對其錄影，
    乃衝上前欲拿取告訴人之手機，並於拉扯中奪下告訴人之手
    機，且立即將手機交給現場警員陳信宏等情，業據證人林承
    崑於警詢及偵查中證述甚明（見警卷第5 至7 頁、偵卷第8
    至9 頁），並有現場承辦警員陳信宏98年12月11日職務報告
    1 份在卷可稽（見警卷第17至18頁），而參以警員陳信宏係
    依法執行職務之中立第三人，所為之職務報告當無偏頗被告
    或告訴人之虞，且徵之證人林承崑之警、偵訊內容與上開職
    務報告內容，互核大致相符，並無齟齬之處，自堪憑採。準
    此，本件被告於見告訴人持手機對其錄影時，為維護其自身
    之肖像權，確曾數次要求告訴人勿對其錄影，僅因告訴人不
    予理會持續對被告錄影，被告乃在告訴人制止不聽之情形下
    ，為避免告訴人持手機對其為錄影行為，始會上前奪下告訴
    人之手機之事實，應可認定。是以，本件被告上開所為之手
    段固屬強暴行為，然其行為之目的應係單純維護其自身之肖
    像權，而非出於妨害告訴人攝影權利之不法目的而為之，亦
    堪認定。
(四)、茲以告訴人固有持其手機攝影之權利，然被告本身之肖像權
    亦受法律保障，且有關刑事案件之蒐證乃警方之職權所在，
    而本件警方既已據報前往現場處理，則相關之蒐證自應由警
    方為之，始為適法。是以，本件被告既已明白拒絕告訴人之
    錄影，告訴人仍置之不理，視被告之肖像權於無物，一再對
    著被告攝影，致被告一時心生不滿，進而對告訴人施以腕力
    並奪下手機，並立即將手機交由警方處理，所為之行為手段
    ，並未造成告訴人受傷或手機毀損，顯見其施用之暴力手段
    仍屬輕微、尚非過當，且其行為目的係為維護自身肖像權，
    核亦具合法性，並非屬不法。是以，此種對告訴人自由限制
    施以輕微的手段，如同在公開的場合，記者於新聞自由所容
    許的範圍，將錄音、錄影或照相設備伸向受訪者為採訪，行
    使採訪自由權利，但是受訪者認為被打擾拒絕接受採訪，而
    伸手撥開錄音、攝影設備阻止記者錄音、拍照相同，所施用
    之暴力手段仍屬輕微，甚且是多數人處於相同狀況都可能會
    有的反應。是衡諸被告基於維護其自身肖像權，對告訴人施
    以防止其錄影之強制力，其所施用之手段，對告訴人的自由
    限制尚屬輕微，對照其係維護肖像權之目的而言，該手段當
    具一般性，並未過當，顯然不具社會倫理可非難性，衡諸首
    揭說明，當無任何刑事法律上之實質違法性可言。
(五)、至公訴意旨雖認：被告當天有踢機車行為，告訴人始持手機
    對被告蒐證，暨告訴人於警、偵訊時指訴：警方到場後，伊
    就出來，被告要抓伊衣領，伊就拿手機出去錄影蒐證云云。
    惟被告於案發當時所涉毀損機車之犯行，已據檢察官以罪嫌
    不足為不起訴處分在案，有臺灣臺南地方法院檢察署檢察官
    99年度偵字第1565號不起訴處分書1 份在卷可考（見偵卷第
    19至21頁），是被告有無告訴人指訴之踢機車行為，並非無
    疑。且本件係警方到達現場後，因發現無任何人在現場，始
    請告訴人自住處現身說明，而被告見狀亦主動上前向警方說
    明，是時，告訴人立即持手機對著被告錄影蒐證等情，已據
    警員陳信宏載明於前開職務報告，已詳如前述。可知，告訴
    人持手機蒐證之時點，係在警方據報前往之後，且當時被告
    正在向警方說明原委，並無任何不法之舉措，亦堪認定，則
    公訴意旨及告訴人指稱係被告先有不法行為，告訴人始持手
    機對被告蒐證等語，容與事實不符，尚不足採信。
(六)、綜上所述，被告之行為在客觀上雖該當刑法第304 條第1 項
    強制罪之構成要件，然欠缺實質違法性，自不能逕依刑法第
    304 條第1 項強制罪相繩。此外，復查無其他積極證據足資
    證明被告有何公訴人所指之犯行，其犯罪即屬不能證明，揆
    諸前揭說明，自應為被告無罪之諭知。
據上論斷，應依刑事訴訟法第301 條第1 項，判決如主文。
本案經檢察官羅瑞昌到庭執行職務。
中    華    民    國    99    年    8     月    31    日
                  刑事第八庭  法  官  蘇碧珠
以上正本證明與原本無異。
如不服本判決應於收受本判後10日內向本院提出上訴書狀，並應
敘述具體理由。其未敘述上訴理由者，應於上訴期間屆滿後20日
內向本院補提理由書狀（均須按他造當事人之人數附繕本）「切
勿逕送上級法院」。
                              書記官  許哲萍
中    華    民    國    99    年    8     月    31    日

司法院資訊處製作；財團法人民間司法改革基金會備份。
